【裁判字號】    96,上易,223
【裁判日期】    970312
【裁判案由】    侵權行為損害賠償
【裁判全文】
臺灣高等法院高雄分院民事判決         96年度上易字第223號
上  訴  人  丙○○
被上訴人    戊○○
            丁○○
                        號
            乙○○
            順發電腦股份有限公司
上列一人
法定代理人  甲○○    住同上
上列三人共同
訴訟代理人  葉美利律師
上列當事人間請求侵權行為損害賠償事件，上訴人對於民國96年
8 月24日台灣高雄地方法院96年度訴字第1394號第一審判決提起
上訴，本院於97年2月27日言詞辯論終結，判決如下：
    主      文
上訴駁回。
第二審訴訟費用由上訴人負擔。
    事實及理由
一、上訴人主張：緣被上訴人戊○○信用卡並未失竊遭他人變造
    盜刷，盜刷者先後於民國93年7 月10日15時51分在「順發3C
    量販鳳山店」向店員即被上訴人丁○○購買液晶螢幕，及於
    93年7 月10日17時24分在「順發3C量販屏東店」向店員即被
    上訴人乙○○購買數位相機，並均於簽帳單上簽署上訴人「
    丙○○」之姓名。上訴人因受同名之累，致涉嫌盜刷信用卡
    遭偵查。被上訴人戊○○、丁○○、乙○○等3 人均於高雄
    縣政府警察局鳳山分局刑事組接受偵訊時，不實指證上訴人
    即為持系爭信用卡盜刷之人。嗣被上訴人林佩貞及乙○○2
    人於台灣高雄地方法院檢察署（下稱高雄地檢署）偵查庭作
    證時，仍不實指認上訴人為盜刷之人，致使檢察官基於被上
    訴人上開不實之指證，遂將上訴人以涉嫌偽造有價證券罪提
    起公訴，惟經台灣高雄地方法院（下稱高雄地院）95年度訴
    字第101 號刑事判決無罪，並經台灣高等法院高雄分院（下
    稱高雄高分院）95年度上訴字第1887號駁回檢察官上訴而無
    罪確定。上訴人經被上訴人戊○○、丁○○、乙○○等3 人
    （下稱被上訴人戊○○等3 人）不實指控行為，造成上訴人
    無辜遭檢察官提起公訴，業已侵害上訴人之財產權及名譽權
    ，致上訴人受有開庭往返車資、住宿費、調閱相關資料費用
    新台幣（下同）7 萬元、營業損失10萬元、精神慰撫金100
    萬元共計117 萬元財產上與非財產上之損害，被上訴人戊○
    ○等3 人應依民法第184 條第1 項前段、第18條、第195 條
    第1 項前段賠償上開117 萬元損害。又被上訴人丁○○、乙
    ○○皆任職於被上訴人順發電腦股份有限公司 (下稱順發公
    司)， 被上訴人順發公司對其受僱人職務之執行，應負有監
    督之責，故亦應依民法第188 條之規定，就上開損害負連帶
    賠償責任等情。爰依侵權行為之法律關係。求為判決：被上
    訴人應連帶給付上訴人117 萬元及自起訴狀繕本送達翌日起
    至清償日止，按週年利率5 ﹪計算之利息之判決。原審為上
    訴人敗訴之判決，上訴人不服聲明上訴。上訴聲明：(一)原判
    決廢棄。(二)被上訴人應連帶給付上訴人117 萬元及自起訴狀
    繕本送達翌日起至清償日止，按週年利率 5﹪計算之利息。
    (三)上訴人願供擔保，請准宣告假執行。(四)第一、二審訴訟費
    用由被上訴人連帶負擔。
二、被上訴人戊○○辯稱：其本身信用卡遭他人盜刷，為刑事案
    件之被害人，於警詢筆錄中陳述本案事實並提出告訴，請求
    偵查機關追訴犯罪，為正當行使訴訟權利。其對於真正犯罪
    之人，本身並無偵查及追訴權，系爭指認程序是否合乎規定
    ，仍須仰賴偵查機關決定，且其既無起訴上訴人之權利，亦
    無不實指控上訴人或欺瞞檢察官之情事，致使上訴人遭檢察
    官提起公訴，自難認其應負損害賠償責任。被上訴人丁○○
    、乙○○、順發公司則以：被上訴人丁○○及乙○○於偵查
    程序中，所指證翻拍上訴人之照片及警方檔案照片，除其2
    人均認為相似外，另被上訴人戊○○亦認為應係同一人，甚
    至高雄高分院95年度上訴字第1887號判決書中，亦曾提及「
    翻拍照片中男子面貌與被告（即上訴人）本人相似」，足見
    多數人均認為翻拍照片中男子面貌與上訴人極為相似，故被
    上訴人丁○○及乙○○2 人指認上訴人並無虛偽不實之情形
    。且除面貌相似外，系爭簽帳單所簽之姓名與上訴人相同；
    交易時所出示之身分證明文件中所記載之姓名，亦與上訴人
    相同，加上交易時盜刷者之行為，令人印象深刻。故被上訴
    人丁○○及乙○○2 人方將上訴人誤認為盜刷者，並將其自
    身所認知之事實於警詢及偵查庭中予以陳述，雖認知之內容
    可能與事實不符，但並不能因此認定被上訴人丁○○及乙○
    ○2 人有何不法侵害上訴人之情形，上訴人要求損害賠償並
    無理由；被上訴人順發公司另以被上訴人丁○○、乙○○2
    人出庭作證，乃法律規定之義務，既為法律規定之義務，實
    屬其個人行為，與執行業務並無關聯，故被上訴人順發公司
    無須負民法第188 條規定之僱用人連帶賠償責任等語，資為
    抗辯。被上訴人於本院均答辯聲明：(一)上訴駁回。(二)第一、
    二審訴訟費用由上訴人負擔。
三、兩造不爭執之事項：
  (一)被上訴人戊○○因信用卡遭他人盜刷，盜刷者先後於93年7
    月10日15時51分在「順發3C量販鳳山店」向店員即被上訴人
    丁○○購買液晶螢幕，及於93年7 月10日17時24分在「順發
    3C量販屏東店」向店員即被上訴人乙○○購買數位相機，並
    均於簽帳單上簽署上訴人「丙○○」之姓名，上訴人涉嫌盜
    刷信用卡遭偵查。
  (二)被上訴人戊○○等3 人均於高雄縣政府警察局鳳山分局刑事
    組接受偵訊時，指證上訴人即為持系爭信用卡盜刷之人。
  (三)被上訴人林佩貞及乙○○2 人於高雄地檢署偵查時，仍指認
    上訴人為盜刷之人，檢察官將上訴人以涉嫌偽造有價證券罪
    起訴，惟經高雄地院95年度訴字第101 號刑事判決無罪，並
    經高雄高分院95年度上訴字第1887號駁回檢察官上訴而無罪
    確定。
四、本件兩造所爭執之事項：(一)被上訴人戊○○等3 人指認上訴
    人為盜刷信用卡之人，是否為侵權行為？(二)被上訴人戊○○
    等3 人之指認，是否侵害上訴人之名譽權？(三)上訴人請求本
    件之損害與被上訴人戊○○等3 人之指認，是否有相當因果
    關係？(四)上訴人依民法第188 條規定，請求順發公司負僱用
    人之賠償責任，是否有據？茲分述如下：
  (一)被上訴人戊○○等3 人指認上訴人為盜刷信用卡之人，是否
    為侵權行為？
  1.按因故意或過失，不法侵害他人之權利者，負損害賠償責任
    ，民法第184 條第1 項前段定有明文。又當事人主張有利於
    己之事實者，就其事實有舉證之責任，民事訴訟法第277 條
    亦有明文。經查：被上訴人戊○○之信用卡遭他人盜刷，為
    刑事案件之被害人，其於警詢筆錄中依其認知，陳述本案事
    實並提出告訴，請求偵查機關追訴犯罪，原屬正當行使訴訟
    權利之行為。而被上訴人林佩貞及乙○○2 人於偵查程序中
    指認作證，係依刑事訴訟法第176 條之1 規定，於他人之案
    件履行為證人之法定義務。準此，刑事訴訟案件之被害人或
    證人於偵查或審理程序之指述，除有意圖使人受刑事訴追而
    故意為不實指述之情形外，難認係不法侵害行為，自與侵權
    行為之構成要件不符。而上訴人對被上訴人戊○○等3 人是
    否有上述意圖之情形，均未舉證證明，是上訴人主張被上訴
    人戊○○等3人有不法侵權行為，已難採信。
  2.次查上訴人於高雄地院95年度訴字第101 號、高雄高分院95
    年度上訴字第1887號刑事案件，雖獲無罪之判決，惟依高雄
    高分院95年上訴字第1887號刑事判決：「……雖翻拍照片中
    男子面貌與被告（即上訴人）本人相似……」，有該判決書
    附本院卷可稽；而上訴人亦述及：「（監視錄影帶穿白上衣
    的男子，是否你本人？）有一點像，但絕對不是我本人。」
    （94年偵緝字1706號卷第8 頁），足見上訴人與上揭刑事案
    件嫌犯之監視畫面翻拍照片中男子面貌相似，自不能以上訴
    人於上開刑事案件經判決無罪確定，即認被上訴人戊○○等
    3 人之指述有過失。足見被上訴人戊○○等3 人於偵查或審
    理程序之指述並無故意或過失為不實指述之情形，是被上訴
    人戊○○等3 人並無侵權行為可言。
  (二)被上訴人戊○○等3 人之指認，是否侵害上訴人之名譽權？
  1.查，民法上之侵害名譽，係指以言語、文字、漫畫或其他方
    法貶損他人在社會上之評價，使其受到他人憎惡、蔑視、侮
    辱、嘲笑、不齒與其往來；雖不以廣佈社會為必要，但需有
    第三人知悉其事，始足當之；至是否構成妨害名譽，則不以
    受害人主觀感受為準，而應就社會一般人之評價，客觀判斷
    之。
  2.上訴人主張其在地方上擔任多項重要職務，因被上訴人戊○
    ○等3 人不實指認，致上訴人遭受通緝、拘禁、偵查及起訴
    ，上訴人之名譽受損云云。查本件被上訴人戊○○等3 人於
    偵查或審理程序中為履行為證人之法定義務之指述或證言而
    使法院知悉其事，與一般侵害名譽，以言語、文字、漫畫或
    其他方法使第三人知悉其事尚有不同。況依高雄高分院95年
    上訴字第1887號刑事判決指稱：「……雖翻拍照片中男子面
    貌與被告（即上訴人）本人相似……」；而上訴人亦述及：
    「（監視錄影帶穿白上衣的男子，是否你本人？）有一點像
    ，但絕對不是我本人。」等語，已如前述；又被上訴人乙○
    ○、丁○○之所以指認上訴人，除因監視畫面中盜刷者與上
    訴人相似外，尚根據簽帳單所簽之姓名、交易當時出示之身
    分證及交易當時一些令人印象深刻的情形，諸如交易時盜刷
    者很匆忙、未了解商品功能即購買商品等等（94年偵緝字第
    1706號卷第59至60、69至70頁），是被上訴人丁○○、乙○
    ○所為之指認，並非出於憑空想像。甚且，被上訴人丁○○
    作證時證稱：「（店內是否有規定刷卡超過9 千元就要出示
    證件？）有，當時我有請他出示證件，證件的姓名就是丙○
    ○，我記得他的身分證有一點舊。」等語及證人乙○○證稱
    ：「……他當時的穿著比較沒有像今天這麼體面，感覺比較
    蒼老。」等語（94年偵緝字第1706號卷第59至60、70頁），
    顯然被上訴人丁○○、乙○○是有相當理由確信盜刷者即為
    上訴人，並非刻意誣陷；何況上訴人既未進一步就被上訴人
    戊○○等3 人出於明知不實故意捏造或因重大過失、輕率、
    疏忽而不知其真偽等不利情節予以舉證。因此，被上訴人戊
    ○○等3 人應不符合侵害上訴人名譽權的構成要件。足認被
    上訴人戊○○等3 人之指述，並無侵害上訴人之名譽權。是
    上訴人主張其在地方上擔任多項重要職務，因被上訴人戊○
    ○等3 人不實指認，致上訴人遭受通緝、拘禁、偵查及起訴
    ，上訴人名譽權受損云云，尚不足採。
  (三)上訴人請求本件之損害與被上訴人戊○○等3 人之指認，是
    否有相當因果關係？
  1.按關於侵權行為損害賠償之請求權，以損害與不法侵害行為
    間有相當因果關係為成立要件。所謂相當因果關係，係指無
    此行為，雖必不生此損害，有此行為，通常即足生此損害，
    是為有因果關係。
  2.上訴人主張被上訴人戊○○等3 人不實指認，致上訴人受有
    開庭往返車資、住宿費、調閱相關資料費用7 萬元、營業損
    失10萬元、精神慰撫金100 萬元共計117 萬元財產上與非財
    產上之損害云云。查上訴人於偵查中及第一、二審審理中到
    庭應訊，係遵照依法行使公權力之檢察官、法官之命而為，
    與被上訴人戊○○等3 人之依法於偵查及審理程序中所為指
    述或作證無因果關係。此由上訴人在高雄高分院95年度上訴
    字第1887號刑事案件審理時陳稱：「檢察官沒有通知我就通
    緝我，對我傷害很大」等語，有該筆錄可稽（本院卷第64頁
    ），益證上訴人因案遭受通緝、拘禁，與被上訴人戊○○等
    3 人依法指認之行為無因果關係。況犯罪行為是否成立，本
    應由偵查中之檢察官及審判中之法官綜合調查證據之結果為
    判斷，而非由證人之指認作為論罪科刑之唯一依據，而依法
    偵查、起訴、審理、判決或依法上訴均係檢察官、法官本於
    法定職權所為之決定，被上訴人戊○○等3 人無從置喙，益
    證上訴人因到庭應訊所支出之費用，係遵照依法行使公權力
    之檢察官、法官之命而為，與被上訴人戊○○等3 人之依法
    指認無因果關係。且本件被上訴人戊○○等3 人於偵查或審
    理程序中為履行證人之法定義務之指述或證言，原非不法侵
    害行為；被上訴人戊○○等3 人並無偵查及追訴權，所為指
    述或作證內容之證據力為何，是否與事實相符，及是否應提
    起公訴及判決有罪與否等情，仍須賴偵查、審判機關依法判
    斷。故縱被上訴人戊○○等3 人所為指述內容與事實有間，
    仍尚難認被上訴人戊○○等3 人有此行為，通常即足生上訴
    人受追訴之結果而致生上開損害，自亦無從認被上訴人戊○
    ○等3 人之行為與上訴人所受損害間確具因果關係。故上訴
    人縱受有開庭往返車資、住宿費、調閱相關資料費用7 萬元
    、營業損失10萬元、精神慰撫金100 萬元共計117 萬元財產
    上與非財產上之損害，亦與被上訴人戊○○等3 人之指述無
    因果關係。
  (四)上訴人依民法第188 條規定，請求順發公司負僱用人之賠償
    責任，是否有據？
  1.上訴人主張：被上訴人丁○○、乙○○之指認行為應屬民法
    第188 條所稱職務上行為，蓋其乃與執行職務相牽連之行為
    ，客觀上足認為與其執行職務有關，而不法侵害上訴人之權
    利云云。
  2.按「除法律另有規定者外，不問何人，於他人之案件，有為
    證人之義務。」刑事訴訟法第176 條之1 定有明文。經查，
    被上訴人丁○○、乙○○等2 人為履行刑事訴訟法第176 條
    之1 規定之證人作證義務，而於上訴人為被告之偽造有價證
    券等刑事案件中出庭指認作證，乃履行法律規定之義務，屬
    被上訴人丁○○、乙○○等2 人個人行為，與執行職務毫無
    牽連關係，僱用人即被上訴人順發公司自無依民法第188 條
    之規定與受僱人即被上訴人丁○○、乙○○等2 人負連帶責
    任之餘地。上訴人主張被上訴人丁○○、乙○○之指認行為
    ，與執行職務相牽連，被上訴人順發公司應依民法第188 條
    之規定負僱用人之連帶責任云云，自無可取。
五、綜上所述，上訴人依民法第184 條第1 項前段、第18條、第
    195 條第1 項、第188 條規定，請求被上訴人連帶賠償117
    萬元及自起訴狀繕本送達翌日起至清償日止，按週年利率5%
    計算之利息，為無理由，不應准許。其假執行之聲請亦失所
    附麗，應併予駁回。原審為上訴人敗訴之判決，及駁回其假
    執行之聲請，並無不合。上訴意旨指摘原判決不當，求予廢
    棄改判，為無理由，應予駁回。
六、據上論結，本件上訴為無理由，依民事訴訟法第449 條第1
    項、第78條，判決如主文。
中    華    民    國    97    年    3     月    12    日
                            民事第五庭
                                審判長法官  蔡明宛
                                法      官  魏式璧
                                法      官  曾錦昌
以上正本證明與原本無異。
本件不得上訴。
中    華    民    國    97    年    3     月    12    日
                                書  記  官  梁美姿


司法院資訊處製作；財團法人民間司法改革基金會備份。
